臺灣臺中地方法院刑事判決　　　　　　　　　　　　九十一年度易緝字第一一九號
　　公　訴　人　臺灣臺中地方法院檢察署檢察官
　　被　　　告　乙○○
　　選任辯護人　徐永城律師
右列被告因侵占案件，經檢察官提起公訴（八十八年度偵字第四一一四號），本院判
決如左：
    主  文
乙○○無罪。
    理  由
一、公訴意旨略以：被告乙○○於民國八十六年一月二十四日，受潘喜梅之委託辦理
    其亡兄潘喜道生前遺產繼承等相關事宜，竟意圖為自己不法之所有，於同年三月
    六日向行政院國軍退除役官兵輔導會玉里榮民醫院（下稱玉里榮民醫院）領取新
    臺幣（下同）七十四萬九千六百五十六元後，進而將該筆款項侵占入己，挪作他
    用。嗣後經潘喜梅發覺，去函催告，被告乙○○均未置理，因認被告乙○○涉有
    刑法第三百三十五條第一項之侵占罪嫌。
二、本件公訴意旨認被告乙○○涉有侵占犯行，無非係以告訴代理人蕭季俠之指述、
    玉里榮民醫院函三份、行政院國軍退除役官兵輔導委員會函及催告函影本各一份
    資為論據。訊據被告乙○○則堅決否認上開犯行，辯稱：呂榮顯於八十五年間曾
    向伊借用名義，用以代辦臺灣榮民在大陸遺屬來臺繼承遺產事宜，但伊對代辦情
    形均未經手，亦不瞭解，更未收取分文；迨至八十六年四月間，因要赴泰國經商
    ，即向呂榮顯告知不得再以伊之名義代辦上開事務。且伊與告訴人潘喜梅並不相
    識，亦未曾代理告訴人潘喜梅向玉里榮民醫院辦理遺產繼承事宜或代為取領任何
    款項，對於告訴人潘喜梅向玉里榮民醫院申請領取遺產之事，均不知情，應係呂
    榮顯冒用伊之名義所為等語。
三、按犯罪事實應依證據認定之，無證據不得推定其犯罪事實。又不能證明被告犯罪
    者，應諭知無罪之判決。刑事訴訟法第一百五十四條、第三百零一條第一項分別
    定有明文。
四、經查：
（一）告訴代理人蕭季俠提起本件告訴時，固提出玉里榮民醫院書函二紙、函文一紙
      、被告乙○○身分證影本一份欲佐其說，惟被告乙○○已否認有為告訴人潘喜
      梅代辦本件遺產申領事宜；另於本院審理時，告訴代理人蕭季俠對於被告乙○
      ○與告訴人潘喜梅間之關係及告訴人潘喜梅委託被告乙○○代為申領遺產之原
      由等節，均答稱不清楚，亦未能提出具體之證據加以證明，則告訴人潘喜梅是
      否確曾委託被告乙○○代辦本件故榮民潘喜道遺產事務，已非無疑。
（二）次查，被告乙○○辯稱本件遺產申辦事務應係呂榮顯冒用伊之名義提出申請及
      領取等語，核與本件「玉里榮民醫院病故榮民（潘喜道）遺留財物發還家屬申
      請書」中擔任保證人之證人丙○○到庭結證所稱：「不認識（在庭被告）」「
      （問：提示榮民潘喜道遺留財物申請書及保證書，上開文件是否你書寫？）這
      兩份文件都不是我書寫的，我也沒有同意別人以我名義申請或填寫保證書。其
      上的兩個印文也不是我的。」「我認識呂榮顯」「（問：呂榮顯有無借你名義
      做何事？）有。呂說他幫人家辦理榮民遺產申請事宜，幫台辦處處理業務，呂
      問我要不要做這樣的業務，我說不要。．．．我回絕後，他問我可否幫他忙，
      可否借我的身分證影本給他，他說這是要申請而已，辦了之後換別人承接，我
      就把身分證影本一份給他，．．．我借給他之後，他辦理的經過我都不清楚」
      「沒有（交付印章給呂榮顯）」等語之情節大致相符，並有告訴人潘喜梅與被
      告共同簽立之和解書記載：「．．．緣甲方（按指告訴人）為大陸人士，其亡
      兄即榮民潘喜道在台亡故遺有遺產，而有呂榮顯者借用乙方（按指被告）名義
      ，向甲方招覽代辦潘喜道在台遺產繼承事宜，經呂榮顯以乙方名義向行政院國
      軍退除役官兵輔導委員會玉里榮民醫院領取柒拾肆萬玖仟陸佰伍拾陸元，嗣上
      開款項遭呂榮顯侵占，致甲方誤會乙方詐欺．．．雙方誤會冰釋，甲方願提供
      呂榮顯相關資料予乙方呈送法院核調備。．．．」等內容可資佐憑。又查，呂
      榮顯自八十四年起，即以其名義及其推薦之十三名委託代理人（包括被告乙○
      ○及證人丙○○）為大陸人民代辦遺產申領手續，但就已領出之款項則未悉數
      交給委託人，經大陸海協會致函海基會請求函知相關部門予以追查後，海基會
      亦表示此問題之關鍵係在兩岸「繼承老鼠」串通大陸戶政機關取得偽造之身分
      證明，待順利在臺取得遺產後，發出證明之他方機關又隨即撤銷該證明效力，
      使得真正之繼承人領不到遺產等情，有被告提供之剪報、臺灣高等法院檢察署
      令（內容係呂榮顯涉嫌侵占案件之移轉管轄）各一份在卷可稽。足見被告乙○
      ○上開所辯，確有所據，尚非空言虛捏。
（三）再者，玉里榮民醫院承辦本件遺產領取審核業務之輔導員即證人甲○○亦到庭
      結證稱：「當時我們受理該件是以掛號通訊的方式受理，他以乙○○名義寄給
      我們的，我們收到後，經審核其中文件符合遺產繼承發還代辦手續，故以公文
      方式通知乙○○與大陸家屬潘喜梅，就將遺產發還。我們是開立國庫支票附上
      相關保證書、領據、切結書，由本人來醫院領取支票跟骨灰，領取時我沒有參
      與，是林明生主任將國庫支票交給領取代理人，再去領取骨灰。我當天也有看
      到那個代理人，時間已久，案子很多，我已經記不得代理人得長相。」「代理
      人只要拿我們發給他們的通知函、切結書、保證書，我們就會發還給代理人，
      我們會再核對書面資料，但不會拿身分證一一核對來領取之人是否與身分證上
      之人為同一人。」「（問：有無看過在庭被告到玉里醫院辦理此類事務？）沒
      有印象，但我看過呂榮顯本人，因為呂到我們醫院很多次。」等語，有審判筆
      錄可稽。基此，依本院向玉里榮民醫院所調取，以被告乙○○名義申領故榮民
      潘喜道遺產之全部文件資料顯示，本件之申請人雖為被告乙○○，但因玉里榮
      民醫院就此類事件之審核程序，僅只於書面審查，且係以掛號通訊之方式處理
      ，參以前開所述之剪報內容及呂榮顯確因涉嫌侵占大陸繼承人之在臺遺產而經
      偵辦等情，則被告乙○○辯稱本件應係呂榮顯冒用伊之名義而為申辦等語，即
      非全無可能。
（四）另觀之上開卷附之玉里榮民醫院故榮民潘喜道遺產申請資料，其中由申請人親
      自書寫之「玉里榮民醫院病故榮民遺留財物發還家屬申請書」、「遺產繼承申
      請書」、「切結書」、「保證書」、「領據」、「申請書」、「親屬系統表」
      等文件，單以肉眼觀之，即能辨識係出於同一人之字跡。惟經與被告乙○○手
      書予告訴人潘喜梅之「委託書」及「自白書」相互比較結果，則徒以肉眼判別
      ，即能輕易看出二者之筆跡並不相同。且該等文件中所載之申請人住址「臺中
      市○○路三０六巷十號十三樓之十一」，核與被告乙○○之住址「臺中市○○
      路一四０巷六號」，亦不相符，益徵被告乙○○上開所辯，應信屬實。
（五）而公訴人復未能就被告乙○○確有同意呂榮顯或他人以伊之名義，代告訴人潘
      喜梅申辦本件故榮民潘喜道遺產領取事宜，且就領得之款項亦有侵占等事實，
    提出其他確切之證據以佐其說，自難單憑上開文件之申請人係被告乙○○之名
      義，且告訴人潘喜梅並未領得遺產等情狀，即遽認被告乙○○確有侵占故榮民
      潘喜道遺產之事實。
（六）綜上所陳，公訴人所舉之證據顯尚不足以證明被告犯罪，此外本院復查無其他
      證據證明被告確有公訴人所指之侵占犯行，揆諸首揭規定，既無積極證據足認
      被告有代告訴人潘喜梅向玉里榮民醫院領取故榮民潘喜道遺產，並予以侵占之
      事實，不能證明被告犯罪，依法應諭知無罪之判決。
據上論斷，應依刑事訴訟法第三百零一條第一項，判決如主文。
本案經檢察官陳佳琳到庭執行職務
中      華      民      國      九十一      年      四      月    八    日
                                臺灣臺中地方法院刑事第二庭
                                    法  官  莊  嘉  蕙
右正本證明與原本無異。
如不服本判決，應於送達後十日內向本院提出上訴狀（須附繕本），上訴於台灣高等
法院台中分院。
                                    書記官
中      華      民      國      九十一      年      四      月    八    日
